【裁判字號】    99,易,465
【裁判日期】    990817
【裁判案由】    詐欺
【裁判全文】
臺灣臺中地方法院刑事判決               99年度易字第465號
公  訴  人  臺灣臺中地方法院檢察署檢察官
被      告  甲○○
            己○○
共      同
選任辯護人  康春田律師
上列被告因詐欺案件，經檢察官提起公訴（98年度偵續字第31號
），本院判決如下：
    主  文
甲○○共同犯業務侵占罪，處有期徒刑陸月，如易科罰金，以新
臺幣壹仟元折算壹日。
己○○共同犯業務侵占罪，處有期徒刑陸月，如易科罰金，以新
臺幣壹仟元折算壹日。
    犯罪事實
一、甲○○、己○○為夫妻，原共同經營位在臺中縣豐原市○○
    路258 巷33號之日達神科技股份有限公司（下稱日達神公司
    ），於民國96年8 月間，因日達神公司經營不善、負債累累
    ，甲○○欲向庚○○借款，惟庚○○向甲○○表明不願借貸
    ，但可改以合夥方式共同經營，雙方遂同意各出資50％，再
    成立1 家新公司入主日達神公司之原址經營，並由庚○○擔
    任董事長，甲○○、己○○則負責執行業務，日達神公司之
    機器設備全部移交新公司所有，原日達神公司則退出經營。
    嗣自96年9 月1 日起，庚○○即以「詠畔企業社」之名義入
    主上址經營，惟因甲○○之會計師稱企業社無法跨縣市辦理
    工廠登記證，庚○○與甲○○乃再協議成立另一新公司，並
    於96年9 月22日，共同前往臺南市丁○○記帳士之事務所，
    由丁○○為渠等草擬「皇冠服裝企業有限公司合夥同意書」
    ，經雙方修改後由甲○○與庚○○共同於其上簽名。96年10
    月4 日辦妥日達神公司地址遷移登記；復因丁○○建議將新
    公司名稱更改為「皇冠服飾企業有限公司」較易獲准設立，
    雙方遂又同意以皇冠服飾企業有限公司（下稱皇冠公司）辦
    理登記，並於96年10月29日完成登記。嗣甲○○見庚○○入
    主經營後，公司轉虧為盈，竟於96年10月15日，向庚○○表
    示有人要拿錢來投資，要求庚○○退出經營，復於同年10月
    底，要求庚○○無條件歸還工廠，甲○○願意補貼庚○○投
    資款、銀行利息及2 個月顧問費，惟不為庚○○所接受。此
    時原以詠畔企業社名義開立給廠商請款之發票多遭退回，甲○○、己○○遂指示不知情之會計丙○○將上開詠畔企業社
    之發票作廢，重新開立日達神公司之發票，分別向普威實業
    股份有限公司（下稱普威公司）收取96年9 月份應收帳款新
    臺幣（下同）67萬2,540 元（起訴書誤載為675240元）、10
    月份應收帳款149 萬6,613 元，向帝峻有限公司（下稱帝峻
    公司）收取96年9 月份應收帳款10萬7,683 元、10月份應收
    帳款21萬8,988 元，向政昌紡織有限公司（下稱政昌公司）
    收取96年9 月份應收帳款15萬2,060 元、10月份應收帳款26
    萬5,460 元，向雍笙紡織有限公司（下稱雍笙公司）收取96
    年10月份應收帳款6,791 元，向上易服裝開發有限公司（下
    稱上易公司）收取96年9 月份應收帳款20萬2,000 元、10月
    份應收帳款13萬7,900 元。詎甲○○、己○○均係為合夥事
    業執行業務之人，竟共同基於意圖為自己不法所有之侵占犯
    意，而將渠等所收取上開應屬合夥事業之收入，除部分用以
    支付合夥事業之開支外，其餘款項共計0000000 元，則接續
    用以清償個人之債務及合夥前渠等自行經營之日達神公司、
    羽棉股份有限公司（下稱羽棉公司）積欠之勞保費、退休金
    、退休準備金、營業稅等，而侵占上開款項。
二、案經庚○○訴由臺灣臺中地方法院檢察署檢察官偵查起訴。
    理    由
壹、證據能力之認定：
一、按被告以外之人於審判外之陳述，雖不符刑事訴訟法第159
    條之1 至第159 條之4 之規定，而經當事人於審判程序同意
    作為證據，法院審酌該言詞陳述或書面陳述作成時之情況，
    認為適當者，亦得為證據。當事人、代理人或辯護人於法院
    調查證據時，知有第159 條第1 項不得為證據之情形，而未
    於言詞辯論終結前聲明異議者，視為有前項之同意，刑事訴
    訟法第159 條之5 定有明文。查本判決下列引為證據之證人
    丙○○、張德志於偵查中之證述，公訴人、被告及其辯護人
    均不爭執其證據能力（見本院卷第116 頁反面），本院審酌
    上開證據資料製作時之情況，尚無違法不當及證明力明顯過
    低之瑕疵，亦認為以之作為證據應屬適當，是本判決後述所
    引用之上開證人證詞，均具有證據能力。至被告及其辯護人
    雖主張證人庚○○、丁○○於偵查中之證詞，無證據能力云
    云（見本院卷第116 頁反面），惟查本判決並未援引庚○○
    、丁○○於偵查中之證詞，作為認定犯罪事實之依據，是上
    開證據有無證據能力，即無加以論究之必要。
二、次按，本判決下列所引用之非供述證據，經本院依法踐行調
    查證據程序，公訴人、被告及其辯護人均不爭執各該證據之
    證據能力（見本院卷第116 頁反面），亦查無依法應排除其
    證據能力之情形，是後述所引用之非供述證據，皆有證據能
    力。
貳、實體部分：
一、訊據被告甲○○、己○○固坦承係渠2 人指示會計丙○○將
    詠畔企業社之發票作廢，改以日達神公司之發票向普威公司
    、帝峻公司、政昌公司、雍笙公司、上易公司（下稱系爭5
    家公司）收取96年9 、10月份之貨款（見本院卷第14頁反面
    ），惟矢口否認有上揭業務侵占犯行，辯稱：渠等並未與庚○○合夥，系爭5 家公司本來就是日達神公司的客戶，與詠
    畔企業社無關；日達神公司僅係向詠畔企業社借用發票；被
    告向上開5 家公司收取之貨款均用於公司員工之薪資、勞健
    保費用及稅款，並無將收取之貨款納為己有之情形，是本案
    僅為合夥之民事糾紛（見本院卷第14、28、63、203 頁）云
    云。惟查：
  (一)被告2 人與庚○○間自96年9 月1 日起即成立合夥關係：
    (1)參以證人即告訴人庚○○於本院審理時結證稱：「大約96
      年8 月20日左右，被告2 人到我高雄縣的家，要向我借20
      萬元，他們說沒有錢買原料，我建議要就大家一人一半，
      被告說好，我問你們公司營業額多少？他們回答1 個月虧
      損30萬元以上。我知道他們買的原料比人家貴，我用現金
      買會比較便宜。後來我問他們工廠的薪水1 個月要多少？
      他們回答1 個月要100 多萬元。我就跟他們說如果1 年之
      內員工薪水打8 折，員工都同意的話，我就可以承接入股
      。後來被告說他們有開會同意，到96年8 月29日下午5 時
      許，我到臺中，他們有6 位以上的幹部來開會，包括會計
      小姐、廠長、副廠長、領班及被告2 人共有8 人，被告介
      紹說我是詠畔企業社的新老闆蘇先生，當場他們開會，我
      向幹部說你們薪水要打8 折，我才願意承接，他們都同意
      。隔天我從臺北回來後，就找廠房的房東，因為被告欠房
      東半年以上的租金，房東與我談價錢，願意1 個月租金15
      萬元，比原來的減少8 萬元，我當天開15萬元的現金支票
      給房東。我們96年9 月1 日決定開始正式合夥，我們約定
      的合夥內容是一人一半股份，我就開始進原料，9 月份花
      了60多萬元買原料。被告2 人叫我約丁○○寫契約書，及
      日達神公司要無條件轉去南部，因為日達神公司欠國稅局
      、勞保局及外勞等共約2000多萬元。這家公司要改成詠畔
      企業社，詠畔企業社原本就是我在經營的，我們有增加被
      告原公司代工的項目。經過半個月以後，被告2 人拿日達
      神公司的資料去臺南市丁○○的事務所，正式寫契約書，
      因被告2 人有欠稅不能入名進去當公司的股東，否則會被
      查封，但是私底下為了保障被告的權益，有寫1 份合夥契
      約書。（問：合夥契約書的內容是何人決定的？）我與被
      告2 人共3 個人一起決定的，再由丁○○打草稿。之後過
      了1 個禮拜，我親自把契約書拿到豐原工廠的2 樓。經過
      被告修改後，我們才簽名的。我們有約定日達神公司的大
      小章要交給丁○○，辦理將該公司移轉到南部。（問：以
      哪家公司的名義來合夥？）詠畔企業社要辦工廠登記證時
      是委託臺中辦理的，丁○○說企業社不能跨縣市，所以要
      用另外一家公司的名稱，丁○○有從10個名稱中挑選出皇
      冠服裝企業有限公司，這是一家新的公司，新的公司是要
      來取代日達神公司。被告出機器，我出本錢，日達神公司
      將該公司機器賣給皇冠公司，本來日達神公司要開發票給
      皇冠公司，但是被告說有些機器可以開，有些機器不能開
      ，因為有些機器有向銀行貸款。經過1 個月以後我才發現
      ，有人要來搬電腦設備及黑油等等，都是被告向民間的借
      貸，我先幫被告代墊了200 多萬元。後來因為被告2 人不
      敢出面，由我出面與債權人協商，把被告的債務打折，由
      我開詠畔企業社的支票給債權人，因為那時候皇冠公司還
      沒有支票。（問：在皇冠公司完成登記前，該家公司都是
      以何名義營運的？）96年9 、10、11月間都是以詠畔企業
      社名義進原料，被告在10月中旬叫我無條件退出，說要貼
      我利息，會把之前欠我代墊的錢還給我。我9 月份攤平盈
      餘，10月份就賺了80萬元。被告可能看我已經把公司救起
      來就要我退出，我要求2000萬元給我，我就退出。當時公
      司只要花1000元以上的開銷都必須經過我同意。（問：這
      段期間營運的發票都是開哪家公司的發票？）詠畔企業社
      ，這是經過我們協調的。（問：你認為你與被告是從何時
      開始合夥的？）96年9 月1 日開始，這是口頭說的，還沒
      有寫契約。我與被告在我家、本公司豐原廠都有說到是從
      9 月1 日開始合夥的。我11月8 日到公司，要拿所有的資
      料給丁○○，才發現詠畔企業社的發票被作廢。我當場問
      公司的小姐，怎麼沒有繼續開詠畔企業社的發票，會計小
      姐回答說是被告甲○○叫他改的。被告甲○○在96年10月
      8 日早上帶我去臺北的普威公司，去拜訪普威的出進貨會
      計小姐，過半小時老闆白先生就進來，被告有向白先生介
      紹我是新的老闆。我們約定被告甲○○不能出名，因為有
      他的名字就會被債權人討債，我每個月會給被告甲○○及
      己○○各2 萬元的薪水，但是業務部分由他們2 人負責，
      因為我們營收的利潤還是會各分一半。（問：你與被告是
      否因為公司應收帳款收進來後如何使用的順序發生爭執？
      ）被告說要先拿去付稅金及繳納8 月份以前的勞保，我不
      願意，我的意思是合夥之前的稅金及薪資等等，都要由被
      告負擔，這些事我們在合夥之前就都有講好了。（問：你
      與被告96年9 月1 日合夥後，有無去豐原的工廠上班？）
      我9 月到11月這3 個月當中去過15次左右，我10月份還有
      派我兒子蘇展輝去當總經理，負責採購、聘請員工、買原
      料」等語（見本院卷第172 至176 頁）。核與證人即為被
      告及庚○○草擬合夥同意書之記帳士丁○○於本院審理時
      結證稱：「庚○○跟我說他要投資一家洗牛仔褲的公司，
      要成立一家詠畔企業社來投資那家公司，後來因為企業社
      不能辦理跨縣市的工廠登記證，就重新取皇冠服裝企業有
      限公司，那是會計師表示的，所以我就另外再幫他取一個
      名字。日達神公司因為財務上的問題，怕有以前的債務糾
      紛，就轉到高雄縣。我所知道的是被告甲○○找庚○○投
      資，日達神公司的財務狀況不好，要找庚○○合作，怕日
      達神公司的債權人會來找麻煩，所以要遷移到南部去，但
      是臺南的詠畔企業社不能跨縣市在臺中辦理工廠登記，所
      以才在臺南另外成立一家皇冠公司，工廠在臺中，即皇冠
      公司臺中廠，但是這個工廠登記還沒有辦理，因為皇冠公
      司一成立後就發生爭執了。我認為96年9 月22日打完初稿
      之後就是真正合作了，在這之前他們雙方都有陸陸續續來
      找我談，9 月22日定稿之前大約1 個月他們就已經開始談
      了。（問：是否聽過庚○○入股日達神公司的原因？）庚○○曾經表示被告甲○○的技術好，且有基本客戶群，他
      是看好這家公司，只要庚○○把進貨成本壓低就可以賺錢
      ，因為庚○○本身就是做原料的業者。我有聽庚○○說過
      日達神公司欠了很多債務才來找他合作，因為被告甲○○
      信用有瑕疵不能掛名，所以才用庚○○的名字，庚○○表
      示把日達神公司遷移到南部去，財務才可以獨立。我知道
      被告甲○○都有同意這樣做，日達神公司遷址是我幫他處
      理的，被告甲○○自己去送件。（問：當時有無談到被告
      與庚○○的負責項目？）有談到被告需要在現場，因為他
      有技術，庚○○要出資金。他們有說負責人要由庚○○掛
      名」等語相符（見本院卷第176 至177 頁）。查證人丁○○之職業為記帳士，與被告及告訴人庚○○間均無親誼利
      害關係，雖庚○○曾為丁○○之客戶，然證人丁○○本其
      職業道德，當不致因此即故為不實之證言，而令自己陷於
      偽證罪之風險，是其證詞應屬客觀可信。而證人庚○○之
      上開證詞復與證人丁○○之證言互相吻合，足徵證人庚○○之證詞，亦堪採信。況被告甲○○亦於本院自承：在伊
      與庚○○合夥前，日達神公司的機器有一部分遭法院查封
      （見本院卷第14頁反面），可見當時被告2 人經營之日達
      神公司財務狀況確實不佳，此與證人庚○○前揭所述不謀
      而合，益徵證人庚○○所證，確屬可信。
    (2)另觀諸證人即日達神公司會計丙○○於本院審理時結證稱
      ：「我從96年10月16日做到97年2 月1 日，我知道那個地
      方有羽棉公司、日達神公司及另外一家公司的名字。我任
      職期間，庚○○有來過公司一兩次，我接觸的都是他兒子
      ，我知道庚○○要來當股東，庚○○的兒子蘇展輝是在公
      司裡面擔任什麼職務我不清楚，但是我什麼都要聽他的，
      因為錢的事都是他在管。（問：公司要開出去的發票，要
      開哪家公司的發票是誰決定的？）我是聽乙○○、蘇展輝
      及己○○他們3 個人的。（問：你知道該段期間部分發票
      被作廢的原因？）己○○叫我作廢的，作廢原因我不知道
      。（問：你做的帳冊裡面有寫到甲○○員工借支，為何甲○○的部分是寫員工借支？）是蘇展輝及己○○教我這麼
      寫的。（問：你做的帳冊裡面有寫到「股東往來─蘇先生
      入」，是否是指庚○○提供資金的意思？）我看字面的意
      思應該是這樣，這個也是蘇展輝及己○○教我怎麼寫的」
      等語（見本院卷第178 至180 頁）；及其於偵查中證稱：
      「當時乙○○有跟我說羽棉會改為日達神，將來會改為詠
      畔企業社，裡面的人跟我說公司以後會改為詠畔；當初我
      作帳時，都是庚○○的兒子蘇展輝簽名後我才發錢；如果
      有需要錢的話，我都是跟蘇展輝聯絡，11月發薪水時，是
      甲○○的太太拿給我，平常都是蘇展輝，只有11月份是甲○○的太太拿給我的；帳冊上記載員工借支，是甲○○向
      蘇展輝拿錢，蘇展輝就會拿單子給我，叫我記上去」（見
      偵12108 卷第13、14頁）、「庚○○的兒子會叫我拿做好
      的傳票及帳本給他簽，他簽完後，我就直接輸入電腦，傳
      票只會拿給庚○○的兒子看」等語（見偵續31卷第147 頁
      ）。及證人即日達神公司會計乙○○於本院審理時結證稱
      ：「（問：在你任職期間，有無聽被告說過公司會找庚○○來入股？）有聽過，但是不知道實際情形。（問：你在
      日達神公司擔任的職務？）會計。（問：你離職前那段期
      間，日達神公司的營運狀況？）那時候資金週轉上有點困
      難。（問：在你離職前那段期間，有無看過庚○○去過日
      達神公司？）有，他有來公司看看，但不知道他來做什麼
      」等語（見本院卷第180 至181 頁）。暨證人即日達神公
      司現場廠長戊○○於本院審理時結證稱：「（問：96年日
      達神公司的營運？）有一陣子薪水有分次發放。有聽被告
      說過有人要來入股，希望營運比較順利。（問：被告甲○○是否曾經在96年9 月間召集你們公司幹部開會，並且介
      紹庚○○給你們認識？）有。（問：那次開會主要討論內
      容？）庚○○說最近營運狀況比較差，叫我們薪水打8 折
      。（問：庚○○是公司的誰，為何會提出薪水打8 折？）
      我們聽說他是要來接手負責公司的人。（問：公司當時有
      無一個叫蘇展輝的人來上班？）有，蘇展輝因為不清楚現
      場，他都在事務所那邊，我知道如果缺什麼東西，蘇展輝
      就會去買，是否包括購買原料我不知道」等語（見本院卷
      第182 至183 頁）。由上證詞相互勾稽，足見庚○○自96
      年9 月起確與被告合夥經營事業，否則被告即無同意庚○○派遣其兒子蘇展輝進入原日達神公司之廠房管理採購、
      發放薪資等業務，且公司之會計丙○○復均須依據蘇展輝
      之指示處理事務。足徵被告與庚○○確有合夥經營事業之
      事實，堪可認定。
    (3)佐以普威公司96年9 月份貨款672540元，係於96年10月12
      日支付予詠畔企業社籌備處，此有普威公司付款明細在卷
      可稽（見本院卷第77頁）。又普威公司於99年4 月19日函
      復本院稱：「與詠畔企業社蘇先生（指庚○○）見過一面
      ，有聽說詠畔與日達神要合夥；因詠畔企業社之營業項目
      未申請水洗加工許可，詠畔原開立予本公司之發票，事後
      已開折讓單要求換開日達神公司發票」（見本院卷第118
      頁）、帝峻公司於99年4 月19日函復本院稱：日達神公司
      自96年9 月起開立詠畔企業社之發票，向該公司請款，該
      公司發覺不符，故全數退回日達神公司等語（見本院卷第
      121 頁）、雍笙公司未載日期之函復本院稱：該公司96年
      10月委託日達神公司加工，產生1 筆加工費，日達神請款
      時是附詠畔企業社發票，嗣因日達神並未告知更改行號，
      亦未說明與詠畔之關係，故該公司未接受詠畔之發票，請
      求改附日達神發票等語（見本院卷第129-1 頁）。稽上足
      徵上開公司均曾收到日達神公司所寄出之詠畔企業社發票
      ，用以請領96年9 、10月之貨款。足見告訴人庚○○主張
      當時係與被告約定以詠畔企業社之名義入主日達神公司之
      原址經營等語，尚非不可採信，否則普威公司96年9 月份
      貨款即無匯入詠畔企業社籌備處之理！被告亦無同意開立
      詠畔企業社發票向廠商請款之可能！被告辯稱：伊僅係向
      詠畔企業社借用發票云云，要非有據。
    (4)參諸被告2 人原經營之日達神公司，業於96年10月4 日辦
      妥遷址至高雄縣湖內鄉○○路○ 段86號，此有經濟部函在
      卷可參（見偵續31卷第47頁），按倘被告無意與庚○○合
      夥，並讓該合夥事業入主日達神公司之原址經營，豈有同
      意將日達神公司遷往高雄縣，藉此與合夥事業徹底脫離關
      係之理！另審以庚○○確實在合夥成立前之96年8 月27日
      經核准設立詠畔企業社，此有臺南縣政府營利事業登記證
      在卷可考（見偵續31卷第23頁）；又原日達神公司廠房外
      之門柱亦貼有「詠畔企業社」之招牌；原日達神公司之機
      器並貼上「詠畔專用」字樣；且日達神公司原址廠房內更
      設置有「詠畔企業社董事長庚○○」之名牌及辦公桌，以
      上俱有照片在卷可佐（見偵續31卷第25至35頁）。再由庚○○提出之帳冊係自96年9 月2 日起開始製作，並非延續
      日達神公司之原有帳冊依序製作；且帳冊上登載有「股東
      往來─蘇先生入」等多筆款項入帳，並登載有「員工借支
      ─林先生借支6 萬元」、「員工借支─林太太借支3 萬元
      」等字樣，此亦有帳冊在卷可按（見偵續31卷第36至40頁
      ）。再者，由日達神公司原址之房東張德志以台展企業有
      限公司名義於96年9 、10月各開立租金之統一發票予詠畔
      企業社以觀（見偵續31卷第66至67頁），及證人即房東張
      德志於偵查中證稱：「日達神跟我租了10幾年，後來日達
      神週轉不靈，欠了4 個月租金，9 月左右，我去日達神的
      工廠，當時庚○○進來跟我說，他是跟甲○○合夥，現在
      租金就是他付，當時甲○○在場，我有問甲○○說他是否
      同意轉由庚○○承租，他說沒有問題，我才把錢收下來」
      等語（見偵12108 卷第10頁）；及詠畔企業社於96年9 、
      10、11月間出資購買原料所取得之統一發票（見偵續31卷
      第68至104 頁），暨詠畔企業社於96年9 月30日支出便當
      費用之收據（見偵續31卷第105 至109 頁）。由上揭證據
      資料，均足以證明被告與庚○○確實自96年9 月1 日起即
      以詠畔企業社之名義合夥在日達神公司之原址經營事業。
      被告辯稱：詠畔企業社與伊無關，詠畔企業社並未入主日
      達神公司；伊只是向詠畔企業社借用發票；給房東之租金
      係伊支付的，錢是向庚○○借的云云（見他卷第85、131
      頁），均係卸責之詞，洵難採信。
    (5)被告雖辯稱：96年9 月22日甲○○與庚○○簽訂之皇冠服
      裝企業有限公司合夥同意書，其上約明被告甲○○出資33
      0 萬元（以技術入股），庚○○出資330 萬元，各佔50%
      ，然實際上庚○○並未依約繳交出資額330 萬元，迄今其
      僅交付100 多萬元，用以支付公司原料費用及租金云云（
      見本院卷第31頁）。惟查，被告與庚○○並未約定庚○○
      須1 次提出330 萬元之出資額供公司運用；況據庚○○稱
      ：伊是用購買原料、付房租及公司的全部開支等等來出資
      （見本院卷第64頁），是庚○○以上開方式陸續出資，並
      未違反前揭合夥同意書之約定。被告辯稱：庚○○出資的
      錢尚未全部進來，雙方的合夥關係尚未成立云云（見本院
      卷第63頁反面），自非可採。
    (6)被告雖又辯稱：伊與庚○○就合夥之細節，並未詳談，致
      雙方就被告是否須出機器給皇冠公司使用、公司收取之貨
      款應先支付員工薪資、勞健保費用或應先繳納稅金、庚○○是否應概括承受日達神公司之債權債務等，均尚有爭執
      （見本院卷第32頁、第63頁反面），故雙方合夥尚未成立
      云云。惟查，如前所述，雙方就在日達神公司之原址成立
      一新合夥事業，及各出資330 萬元（被告以技術入股）等
      節，既已約定明確，雙方就該合夥契約必要之點已意思一
      致，其合夥契約自已成立。被告前開所辯，尚無可採。
    (7)實則，被告甲○○原固一再辯稱：伊與庚○○雖有在談要
      合夥成立詠畔企業社，但還沒有達成共識；伊與庚○○根
      本未自96年9 月1 日起合夥云云（見本院卷第200 頁反面
      、第175 頁反面）；然其於本院審理之末業已鬆口改稱：
      伊與庚○○間是有合夥關係，但是庚○○的資金並未全部
      到位等語（見本院卷第201 頁）。足認被告最終業已坦承
      其與庚○○間確有合夥關係存在。是以渠等間有合夥關係
      存在，至堪認定。
    (8)綜上各情，可知被告2 人因經營日達神公司，負債累累，
      遂找庚○○借款，庚○○建議雙方合夥，被告2 人亦表同
      意，並約定以詠畔企業社之名義入主日達神公司之原址經
      營，嗣自96年9 月1 日起庚○○即以詠畔企業社之名義，
      實際進入日達神公司之原址經營。其後因被告之會計師表
      示企業社無法跨縣市辦理工廠登記證，被告與庚○○始又
      委託記帳士丁○○辦理另成立一家皇冠公司，擬改以皇冠
      公司名義入主日達神公司之原址經營。詎其後雙方於96年
      11月12日因營業收入之使用順序發生爭執，被告更因此對
      庚○○提出搶奪告訴（上開案件業經檢察官以96年度偵字
      第28046 號為不起訴處分，並經臺灣高等法院臺中分院檢
      察署駁回再議確定─見偵12108 卷第20、31頁），庚○○
      始被迫離開上開合夥之公司。
  (二)被告與庚○○間並未約定合夥事業須概括承受日達神公司原
    有之債權債務，實際上雙方係在日達神公司之原址成立一新
    的合夥事業：
    按庚○○與被告成立合夥後，既先以詠畔企業社之名義，入
    主日達神公司之原址經營，嗣欲再改以皇冠公司之名義入主
    經營，可見庚○○並不願概括承受日達神公司之債權債務，
    否則以日達神公司之名義繼續經營即可，何須改以其他公司
    之名義經營。而上開公司名稱之更易，及被告與庚○○間之
    合夥事業並非沿用日達神公司之名義繼續經營，暨日達神公
    司業已遷址高雄縣等情，復均為被告2 人所明知，足認被告
    顯然明知其與庚○○所合夥成立者係一新的合夥事業，且合
    夥事業並不須概括承受日達神公司原有之債權債務。
  (三)被告向系爭5 家公司收取之96年9 、10月份貨款，均屬渠等
    與庚○○合夥事業之收入，應供合夥事業之用。詎被告竟於
    收取後，將部分款項用於清償個人之債務，及支付合夥前渠
    等經營之日達神公司或羽棉公司所積欠之勞保費、退休金、
    退休準備金、營業稅等，渠等此部分行為自屬侵占合夥事業
    之款項：
    (1)按被告確有向普威等5 家公司收取96年9 、10月份之貨款
      ，此為被告所自承，並有被告指示會計所開立之發票及系
      爭5 家公司之函文在卷可稽（見偵續31卷第130 至135 頁
      ）。是被告有收取上開貨款之事實，洵堪認定。
    (2)被告雖辯稱：普威公司96年9 月份應付貨款672540元，
      普威公司業以匯款方式匯入詠畔企業社籌備處，並非被告
      收取。96年10月份應付貨款0000000 元，經扣除被告先前
      向普威公司之借款，普威公司於96年10月29日匯款949970
      元（已扣匯費30元）至日達神公司臺灣銀行帳戶，該筆款
      項係作為公司之勞健保、退休準備金、所得稅及雜項支出
      。帝峻公司96年9 月份應付貨款107683元，帝峻公司開
      立兆豐商業銀行豐原分行支票支付，日達神公司借用被告
      之女林佳靜之華南商業銀行帳戶兌現，該筆款項係作為公
      司雜項支出使用。96年10月份應付貨款218988元，該筆款
      項係作為公司員工薪資、下游廠商噴砂等支出。政昌公
      司96年9 月份應付貨款152060元，政昌公司開立第一商業
      銀行豐原分行支票支付，該筆款項係作為公司廠房租金之
      用。96年10月份應付貨款265460元，被告在96年11月15以
      該筆款項作為繳交營業稅256216元之用。雍笙公司96年
      10月份應付貨款6791元，雍笙公司開立兆豐商業銀行新生
      分行支票支付，被告將上開支票轉交上游原料廠今冠公司
      ，並貼現金4497元作為支付原料款之用。上易公司96年
      9 月份應付貨款202000元，上易公司開立華南商業銀行二
      重分行支票支付，被告在96年11月12日將上開支票交付巨
      浩公司作為償付日達神公司積欠該公司帳款之用。96年10
      月份應付貨款137900元，上易公司分別開立華南商業銀行
      二重分行發票日96年12月4 日、票面金額120000元之支票
      ，及華南商業銀行二重分行發票日96年12月18日、票面金
      額17900 元之支票支付，被告分別將上開支票交付巨浩公
      司及今冠公司作為償付日達神公司積欠該廠商帳款之用云
      云（見本院卷第71至72頁）。惟查：被告與庚○○既自96
      年9 月1 日起，即以詠畔企業社名義開始在日達神公司之
      原址經營合夥事業，則自該日起在上址營業所應收取之貨
      款，自應歸詠畔企業社所有，被告若持以清償個人之債務
      ，或用以清償合夥前渠等自行經營之日達神公司、羽棉公
      司之債務，殆皆屬侵占合夥事業之款項。然因被告與庚○○之合夥事業既自96年9 月1 日起在日達神公司之原址經
      營，日達神公司自該日起實際上並無營業，堪認被告以上
      開收取之貨款繳納96年9 月1 日以後之勞保費、員工薪資
      、雜項支出、廠房租金、原料貨款、營業稅等，應可認係
      被告為合夥事業所為之支出，該部分尚難認被告有侵占之
      行為。茲依此原則認定被告所侵占之款項如下：
    普威公司所付96年9 月份貨款672540元，普威公司係匯入
      詠畔企業社籌備處，此有普威公司付款明細表在卷可參（
      見本院卷第77頁），上開款項既非被告所收取，渠等自無
      侵占此部分款項可言。又普威公司所付96年10月份貨款00
      00000 元，被告自承上開貨款扣除伊個人先前向普威公司
      之借款後，普威公司給付949970元，依此計算，被告向普
      威公司之借款應為546643元（0000000-000000=546643 ）
      ，上開借款既係被告個人之債務，被告竟同意普威公司自
      應給付予合夥事業之貨款中抵償，被告就此部分款項，自
      屬侵占合夥事業之收入。至普威公司所給付之剩餘貨款94
      9970元，除其中被告用以繳納96年9 月份之勞保費、支付
      蘇展輝薪資及匯入詠畔企業社之甲存帳戶共146162元（24
      190+29057+50824+42091=146162），依前開說明，應可認
      係被告為合夥事業所為之支出外，其餘803808元（000000
      -000000=803808），被告既自承伊持以補繳合夥前羽棉股
      份有限公司應繳納之勞保費、勞工退休金、勞工退休準備
      金、營業稅、記帳費等，此有被告自行製作之流向明細表
      及所附勞工保險局勞工退休金繳款單、勞工退休準備金存
      款單、財政部臺灣省中區國稅局代收移送行政執行處滯納
      營業稅稅款及財務罰鍰繳款書、轉帳傳票等在卷可考（見
      本院卷第78至97頁），足見被告確有侵占上開803808元款
      項之犯行。從而，被告侵占普威公司96年9 、10月份貨款
      共0000000 元（546643+803808=0000000 ）。
    帝峻公司所付96年9 月份貨款107683元，被告自承取其中
      10萬元支付正勝非訟事件事務所，此有被告自行製作之流
      向明細表在卷可參（見本院卷第98頁）。而上開支付正勝
      非訟事件事務所之費用，顯係被告先前經營日達神公司時
      所應支付予該事務所之費用，是以被告就此10萬元，自係
      侵占合夥事業之款項。另支付上開10萬元後所剩餘額7683
      元，被告主張伊用以補10月份員工薪資及陳奕琴值班費（
      見被告自行製作之流向明細表─本院卷第98頁），依前開
      說明，此部分尚可認係被告為合夥事業所為之支出。又帝
      峻公司所付96年10月份貨款218988元，被告主張該筆款項
      係用以支付公司員工薪資、下游廠商噴砂等支出（見本院
      卷第71頁），依前開說明，此部分亦可認係被告為合夥事
      業所為之支出。從而，被告侵占帝峻公司96年9 、10月份
      貨款計10萬元。
    政昌公司所付96年9 月份貨款152060元，被告主張伊以該
      筆款項支付公司廠房96年11月份之租金147000元（含稅）
      ，並提出支票影本為據（其上有房東張德志之簽名─見本
      院卷第99頁），依前開說明，尚可認係被告為合夥事業支
      付租金。至所餘之5060元，並無證據足認非用於合夥事業
      之雜項支出，此部分款項尚難認係被告所侵占。又政昌公
      司所付96年10月份貨款265460元，被告主張以之作為繳納
      96年9 、10月份之營業稅256216元，並提出聯捷會計師事
      務所出具之營業稅款資料，及被告匯款予該會計師事務所
      之匯款回條聯為證（見本院卷第100 、101 頁）。按觀諸
      上開資料，被告雖係以之繳納日達神公司96年9 、10月份
      之營業稅，然如前所述，因被告與庚○○之合夥事業已自
      96年9 月1 日起在日達神公司之原址經營，日達神公司自
      該日起實際上並無營業，堪認被告係以上開款項繳納合夥
      事業96年9 、10月份之營業稅。是此部分款項，尚難認被
      告有侵占合夥事業款項之行為。至其餘額9244元（000000
      -000000=9244），並無證據足認非用於合夥事業之雜項支
      出，是此部分款項亦難認為被告所侵占。
    雍笙公司所付96年10月份貨款6791元，被告主張伊將上開
      貨款支票轉交上游原料廠商今冠化工股份有限公司，並貼
      現金4497元作為支付原料之款項，且提出今冠化工股份有
      限公司所開立之統一發票為證（見本院卷第106 頁），依
      前開說明，此部分尚可認係被告為合夥事業所為之支出，
      是此部分款項自難認係被告所侵佔。
    上易公司所付96年9 月份貨款202000元，被告主張伊在96
      年11月12日將上開貨款支票交付巨浩公司，用以清償積欠
      該公司之款項，並提出支票影本為證（見本院卷第72、10
      3 頁），依前開說明，此部分尚可認係被告為合夥事業所
      為之支出，是此部分款項尚難認係被告所侵佔。又上易公
      司所付96年10月份貨款137900元，上易公司分別開立票面
      金額120000元及17900 元之支票支付，被告主張伊將上開
      貨款支票交付巨浩公司及今冠公司，用以清償重油貨款及
      原料貨款，並提出支票、請款單、統一發票、應收票據轉
      付說明為證（見本院卷第102 至107 頁），依前開說明，
      堪認此均係被告為合夥事業所為之支出，難認被告就此部
      分有侵占之犯行。
    依上開說明，被告總計侵占合夥事業之款項為0000000 元
      （0000000+100000=0000000）。
三、綜上各情，本院認告訴人庚○○前揭指述為真實，堪以憑採
    。被告所辯則均係卸責之詞，不足採信。本案事證明確，被
    告犯行堪予認定，應依法論科。
參、論罪科刑之理由：
一、被告甲○○、己○○2 人於案發時，均為前開合夥事業之股
    東兼員工，實際負責執行業務，自屬從事業務之人。其因執
    行合夥事業而向廠商收取上開款項，卻將之侵占入己，是核
    被告2 人所為，均係犯刑法第336 條第2 項之業務侵占罪。
    被告2 人間就上開犯行，有犯意聯絡與行為分擔，為共同正
    犯。被告2 人基於同一犯罪之故意，於密切接近之時、地，
    侵占上開貨款，以遂渠等之犯罪目的，性質上僅侵害同一之
    法益，且各行為之獨立性極為薄弱，依一般社會健全觀念，
    在時間差距上，難以強行分開，自應視為數個舉動之接續施
    行，而為接續犯，應僅論以包括一罪。檢察官原起訴意旨雖
    認被告2 人係共同詐欺普威等5 家公司，致該5 家公司陷於
    錯誤，而將原應支付予詠畔企業社之貨款，交付予被告2 人
    ，因認被告2 人係共犯刑法第339 條第1 項之詐欺取財罪云
    云。惟此業經公訴人更正起訴之犯罪事實及法條為：被告2
    人共同意圖為自己不法之所有，將渠等向系爭5 家公司所收
    取之96年9 、10月份應屬被告與庚○○合夥事業所有之應收
    貨款，部分納為己有，因認被告2 人均係犯刑法第336 條第
    2 項之業務侵占罪，縱認不成立業務侵占罪，亦應構成同法
    第342 條之背信罪在案（見本院卷第194 頁）。因其起訴之
    基本社會事實仍屬同一，本院自得認定事實而為裁判，無庸
    變更起訴法條。
二、爰審酌被告2 人於財務困難之際，求助於告訴人庚○○，並
    與庚○○談妥合夥事宜，詎竟未依誠信為合夥事業執行業務
    ，而將渠等收取之合夥事業收入部分侵占入己，或用以清償
    其個人之債務，或用以支付渠等先前所經營之日達神公司、
    羽棉公司積欠之勞保費、退休金、退休準備金、營業稅等，
    致生損害於合夥事業之另一股東庚○○，復未與庚○○和解
    賠償損失，致庚○○所有投資金額化為烏有；再者被告犯後
    極盡扭曲事實之能事，致耗費龐大司法資源以還原事實真相
    ，犯後態度顯然不佳；甚至僅因雙方對合夥事業所收取貨款
    之使用順序意見不一有所爭執，即對庚○○提出搶奪告訴，
    豈有先求援於他人，待度過難關後，即將他人拒於合夥事業
    之外，心態殊值可議；另兼衡被告犯罪之動機、目的、手段
    、品行、否認犯罪之態度、所生之損害等一切情狀，分別量
    處如主文所示之刑，並均諭知易科罰金之折算標準。
據上論斷，應依刑事訴訟法第299 條第1 項前段，刑法第28條、
第336 條第2 項、第41條第1 項前段，刑法施行法第1 條之1，
判決如主文。
中    華    民    國    99    年    8     月    17    日
                  刑事第二庭  審判長法  官  曾佩琦
                                    法  官  鍾堯航
                                    法  官  黃佩韻
以上正本證明與原本無異。
如不服本判決，應於收受判決後10日內向本院提出上訴書狀，並
應敘述具體理由；其未敘述上訴理由者，應於上訴期間屆滿後20
日內向本院補提理由書（均須按他造當事人之人數附繕本）「切
勿逕送上級法院」。
告訴人或被害人對於判決如有不服具備理由請求檢察官上訴者，
其上訴期間之計算係以檢察官收受判決正本之日期為準。
                                    書記官  林柏名
中    華    民    國    99    年    8     月    17    日
附錄論罪科刑法條
中華民國刑法第336條
對於公務上或因公益所持有之物，犯前條第1 項之罪者，處1 年
以上7 年以下有期徒刑，得併科5 千元以下罰金。
對於業務上所持有之物，犯前條第1 項之罪者，處6 月以上5 年
以下有期徒刑，得併科3 千元以下罰金。
前二項之未遂犯罰之。

司法院資訊處製作；財團法人民間司法改革基金會備份。
